ACORDAO-COMPLETO-2530253

ACÓRDÃO 1558/2022 ATA 9/2022 - SEGUNDA CÂMARA

VISTOS, relatados e discutidos estes autos referentes à Tomada de Contas Especial instaurada pelo Fundo Nacional de Desenvolvimento da Educação - FNDE, tendo como responsável o Sr. José Manoel Correa Coelho, Prefeito do Município de Tatuí/SP, no período de 2013-2016, em face da não comprovação da regular aplicação dos recursos transferidos pelo aludido Fundo ao referido ente municipal, no âmbito do Programa Nacional de Inclusão de Jovens - Projovem Urbano, no exercício de 2015. 
ACORDAM os Ministros do Tribunal de Contas da União, reunidos em sessão da 2ª Câmara, ante as razões expostas pelo Relator, em:
9.1. com fulcro nos arts. 1º, inciso I, 16, inciso III, alíneas "b" e "c", 19, caput, e 23, inciso III, da Lei 8.443/1992, julgar irregulares as contas do Sr. José Manoel Correa Coelho e condená-lo ao pagamento das quantias relacionadas adiante, acrescidas da atualização monetária e dos juros de mora, calculados a partir das datas especificadas até a efetiva quitação, fixando-lhe o prazo de 15 (quinze) dias, a contar do recebimento da notificação, para que comprove, perante o Tribunal (art. 214, inciso III, alínea "a", do Regimento Interno/TCU) , o recolhimento da dívida ao Fundo Nacional de desenvolvimento da Educação, nos termos da legislação em vigor:
	Data de ocorrência
	Valor histórico (R$) 

	9/12/2015
	643,94

	21/12/2015
	135,70

	29/12/2015
	114.031,39

	29/12/2015
	433,12

9.2. aplicar, com base no art. 57 da Lei 8.443/1992, multa de R$ 20.000,00 (vinte mil reais) ao Sr.  José Manoel Correa Coelho, fixando-lhe o prazo de 15 (quinze) dias, a contar da notificação, para que comprove, perante o Tribunal (art. 214, inciso III, alínea "a", do Regimento Interno/TCU) , o recolhimento da dívida ao Tesouro Nacional, atualizada monetariamente desde a data deste Acórdão até a do efetivo recolhimento, se for paga após o vencimento, na forma da legislação em vigor;
9.3. autorizar, caso requerido, nos termos do art. 26 da Lei 8.443/1992, o parcelamento das dívidas em até 36 (trinta e seis) parcelas mensais e sucessivas, sobre as quais incidirão os correspondentes acréscimos legais (débito: atualização monetária e juros de mora; multa: atualização monetária) , esclarecendo ao responsável que a falta de pagamento de qualquer parcela importará no vencimento antecipado do saldo devedor (art. 217, § 2º, inciso II, do Regimento Interno/TCU) , sem prejuízo das demais medidas legais;   
9.4. autorizar, desde logo, a cobrança judicial das dívidas a que se referem os subitens 9.1 e 9.2 deste Acórdão, caso não atendida a notificação, com base no art. 28, inciso II, da Lei 8.443/1992; 
9.5. enviar cópia deste Acórdão à Procuradoria da República no Estado de São Paulo, nos termos do § 3º do art. 16 da Lei 8.443/1992 c/c o § 7º do art. 209 do Regimento Interno/TCU, para adoção das medidas cabíveis, e ao FNDE, para ciência.

Tomada de Contas Especial instaurada em razão da falta de comprovação do regular emprego dos recursos federais transferidos a município para a execução de ações do Programa Nacional de Inclusão de Jovens  Projovem Urbano.

Segunda Câmara

Município de Tatuí/SP.

3. Responsável: José Manoel Correa Coelho (XXX.145.598-XX).

13.1. Ministros presentes: Bruno Dantas (Presidente), Augusto Nardes, Aroldo Cedraz e Antonio Anastasia.
13.2. Ministro-Substituto presente: Marcos Bemquerer Costa (Relator).

MARCOS BEMQUERER

Cuidam os autos da Tomada de Contas Especial instaurada pelo Fundo Nacional de Desenvolvimento da Educação - FNDE, tendo como responsável o Sr. José Manoel Correa Coelho, prefeito do município de Tatuí/SP, no período de 1º/1/2013 a 31/12/2016, devido a não comprovação da regular aplicação dos recursos transferidos ao referido ente municipal pelo aludido Fundo, por força de Termo de Adesão, no âmbito do Programa Nacional de Inclusão de Jovens - Projovem Urbano, no exercício de 2015 (peça 27) .
2.	Nos termos da Resolução/CD/FNDE 8/2014, que estabeleceu os critérios e as normas para a transferência automática de recursos financeiros aos entes da federação referentes ao Projovem Urbano, o Termo de Adesão ora em análise teve vigência no período de 1º/01/2015 a 31/12/2015 e prazo de até 02/12/2016 para a prestação de contas (peça 27, p. 3) . 
3.	Transcrevo, a seguir, com os devidos ajustes de forma, excerto da instrução da Secretaria de Controle Externo de Tomada de Contas Especial - SecexTCE, em que o presente feito foi assim historiado e analisado (peça 45) : 
"HISTÓRICO
2. Em 17/4/2020, com fundamento na IN/TCU 71/2012, alterada pela IN/TCU 76/2016 e DN/TCU 155/2016, o dirigente do Fundo Nacional de Desenvolvimento da Educação autorizou a instauração da tomada de contas especial (peça 1) . O processo foi registrado no sistema e-TCE com o número 1305/2020.
3. Os recursos repassados pelo FNDE ao município de Tatuí/SP, no âmbito do PROJOVEM URBANO - exercício 2015, totalizaram R$ 113.205,60 (peça 3) . 
4. O fundamento para a instauração da Tomada de Contas Especial, conforme consignado na matriz de responsabilização elaborada pelo tomador de contas, foi a seguinte constatação: 
'Irregularidade na comprovação da execução dos recursos: constam no extrato bancário da conta específica do programa pagamentos descritos como 'Transferência on line' a favor da Prefeitura de Tatuí/SP, no valor total de R$ 115.244,15, em desacordo com o disposto na Resolução CD/FNDE nº 08/2014, rompendo o nexo de causalidade entre a despesa realizada e o respectivo credor. (valores apurados no extrato bancário da conta específica do programa, porém não foram relacionados no Demonstrativo) '.
5. O responsável arrolado na fase interna foi devidamente comunicado e, diante da ausência de justificativas suficientes para elidir a irregularidade e da não devolução dos recursos, instaurou-se a tomada de contas especial.
6. No relatório (peça 27) , o tomador de contas concluiu que o prejuízo importaria no valor original de R$ 115.244,15, imputando-se a responsabilidade a José Manoel Correa Coelho, Prefeito Municipal, no período de 1º/1/2013 a 31/12/2016, na condição de gestor dos recursos. 
7. Em 6/10/2020, a Controladoria-Geral da União emitiu o relatório de auditoria (peça 31) , em concordância com o relatório do tomador de contas. O certificado de auditoria e o parecer do dirigente do órgão de controle interno concluíram pela irregularidade das presentes contas (peças 32 e 33) .
8. Em 14/10/2020, o ministro responsável pela área atestou haver tomado conhecimento das conclusões contidas no relatório e certificado de auditoria, bem como do parecer conclusivo do dirigente do órgão de controle interno, manifestando-se pela irregularidade das contas, e determinou o encaminhamento do processo ao Tribunal de Contas da União (peça 34) .
9. Na instrução inicial (peça 38) , analisando-se os documentos nos autos, concluiu-se pela necessidade de realização de citação: 
9.1. Irregularidade 1: divergência parcial entre a movimentação financeira e os documentos de despesa apresentados, consubstanciada na existência, no extrato bancário, de transferências on line efetuadas a favor do município de Tatuí/SP, contrariando o disposto na Resolução CD/FNDE 8/2014, rompendo o nexo de causalidade entra a receita transferida e a despesa executada.	
9.1.1. Evidências da irregularidade: documento técnico presente na peça 14.
9.1.2. Normas infringidas: art. 37, caput, c/c o art. 70, parágrafo único, da Constituição da República Federativa do Brasil; art. 93 do Decreto-lei 200/1967; art. 66 do Decreto 93.872/1986; Resolução CD/FNDE 8/2014 e alterações posteriores, observando-se o disposto nas regras definidas na Portaria FNDE 548/2018.
Débitos relacionados ao responsável José Manoel Correa Coelho (CPF: XXX.145.598-XX) :
	Data de ocorrência
	Valor histórico (R$) 

	9/12/2015
	643,94

	21/12/2015
	135,70

	29/12/2015
	114.031,39

	29/12/2015
	433,12

9.1.3. Cofre credor: Fundo Nacional de Desenvolvimento da Educação.
9.1.4. Responsável: José Manoel Correa Coelho (CPF: XXX.145.598-XX) .
9.1.5. Conduta: efetuar transferências bancárias on line constantes do extrato bancário a favor do município de Tatuí/SP, sem correspondência na Relação de Pagamentos.
9.1.6. Nexo de causalidade: a existência de transferências bancárias constantes do extrato bancário feitas a favor do município de Tatuí/SP, sem correspondência na Relação de Pagamentos, impediu o estabelecimento do nexo causal entre os referidos recursos e as despesas apresentadas, resultando na impugnação das despesas e, consequentemente, em presunção de dano ao erário.
9.1.7. Culpabilidade: não há excludentes de ilicitude, culpabilidade e punibilidade, sendo razoável supor que o responsável tinha consciência, como gestor, de que deveria ter comprovado a compatibilidade entre as transferências on line efetuadas a favor do município como forma de despesas realizadas e a movimentação financeira dos recursos repassados no âmbito do PROJOVEM URBANO 2015. 
9.1.8. Encaminhamento: citação.
11. Em cumprimento ao pronunciamento da unidade (peça 40) , foi efetuada citação do responsável, nos moldes adiante:
	Comunicação: Ofício 43244/2021 - Seproc (peça 42) .
Data da Expedição: 10/9/2021.
Data da Ciência: 14/9/2021 (peça 43) .
Nome Recebedor: Wellington Matheus B. de Lima.
Observação: ofício enviado para o endereço do responsável, conforme pesquisa na base de dados no sistema da Receita Federal, custodiada pelo TCU. 
Fim do prazo para a defesa: 29/9/2021.
	
12. Conforme Despacho de Conclusão das Comunicações Processuais (peça 44) , as providências inerentes às comunicações processuais foram concluídas. 
13. Transcorrido o prazo regimental, o responsável José Manoel Correa Coelho permaneceu silente, devendo ser considerado revel, nos termos do art. 12, § 3º, da Lei 8.443/1992.
ANÁLISE DOS PRESSUPOSTOS DE PROCEDIBILIDADE DA IN/TCU 71/2012
Avaliação de Viabilidade do Exercício do Contraditório e da Ampla Defesa
14. Verifica-se que não houve o transcurso de mais de dez anos desde o fato gerador sem que tenha havido a notificação do responsável pela autoridade administrativa federal competente (art. 6º, inciso II, c/c art. 19 da IN/TCU 71/2012, modificada pela IN/TCU 76/2016) , uma vez que o fato gerador da irregularidade sancionada ocorreu em 2/12/2016, vencimento do prazo para prestação de contas, e o responsável foi notificado sobre a irregularidade pela autoridade administrativa competente, (...) , por meio do ofício acostado à peça 15, recebido em 9/10/2018, conforme Aviso de Recebimento - AR (peça 16) .
Valor de Constituição da TCE 	
15. Verifica-se, ainda, que o valor atualizado do débito apurado (sem juros) em 1º/1/2017 é de R$ 123.668,50, portanto superior ao limite mínimo de R$ 100.000,00, na forma estabelecida nos arts. 6º, inciso I, e 19 da IN/TCU 71/2012, modificada pela IN/TCU 76/2016. 
OUTROS PROCESSOS/DÉBITOS NOS SISTEMAS DO TCU COM OS MESMOS RESPONSÁVEIS
16. Informa-se que foi encontrado processo no Tribunal com o mesmo responsável:
	Responsável
	Processos

	José Manoel Correa Coelho
	TC Processo 036.126/2020-9 [TCE, aberto, 'TCE instaurada pelo (a) Fundo Nacional de Desenvolvimento da Educação em razão de não comprovação da regular aplicação dos recursos repassados pela União, para atendimento ao PROJOVEM URBANO, exercício 2016, função EDUCAÇÃO (nº da TCE no sistema: 1308/2020) ']
TC Processo 036.128/2020-1 [TCE, aberto, 'TCE instaurada pelo (a) Fundo Nacional de Desenvolvimento da Educação em razão de não comprovação da regular aplicação dos recursos repassados pela União, para atendimento ao PROJOVEM URBANO, exercício 2013, função EDUCAÇÃO (nº da TCE no sistema: 1321/2020) ']

17. A tomada de contas especial está, assim, devidamente constituída e em condição de ser instruída.
EXAME TÉCNICO
Da validade da notificação:
18. Preliminarmente, cumpre tecer breves considerações sobre a forma como são realizadas as comunicações processuais no TCU. A esse respeito, destacam-se o art. 179 do Regimento Interno do TCU (Resolução 155, de 4/12/2002) e os arts. 3º e 4º, inciso III, § 1º, da Resolução TCU 170, de 30 de junho de 2004, in verbis:
Regimento Interno/TCU
'Art. 179. A citação, a audiência ou a notificação, bem como a comunicação de diligência, farse-ão:
I - mediante ciência da parte, efetivada por servidor designado, por meio eletrônico, fac-símile, telegrama ou qualquer outra forma, desde que fique confirmada inequivocamente a entrega da comunicação ao destinatário;
II - mediante carta registrada, com aviso de recebimento que comprove a entrega no endereço do destinatário;
III - por edital publicado no Diário Oficial da União, quando o seu destinatário não for localizado.'
Resolução/TCU 170/2004
'Art. 3º As comunicações serão dirigidas ao responsável, ou ao interessado, ou ao dirigente de órgão ou entidade, ou ao representante legal ou ao procurador constituído nos autos, com poderes expressos no mandato para esse fim, por meio de:
I - correio eletrônico, fac-símile ou telegrama;
II - servidor designado;
III - carta registrada, com aviso de recebimento;
IV - edital publicado no Diário Oficial da União, quando o seu destinatário não for localizado, nas hipóteses em que seja necessário o exercício de defesa.
Art. 4º. Consideram-se entregues as comunicações:
I - efetivadas conforme disposto nos incisos I e II do artigo anterior, mediante confirmação da ciência do destinatário;
II - realizadas na forma prevista no inciso III do artigo anterior, com o retorno do aviso de recebimento, entregue comprovadamente no endereço do destinatário;
III - na data de publicação do edital no Diário Oficial da União, quando realizadas na forma prevista no inciso IV do artigo anterior.
§ 1º O endereço do destinatário deverá ser previamente confirmado mediante consulta aos sistemas disponíveis ao Tribunal ou a outros meios de informação, a qual deverá ser juntada ao respectivo processo.'
19. Bem se vê, portanto, que a validade da citação via postal não depende de que o aviso de recebimento seja assinado pelo próprio destinatário da comunicação, o que dispensa, no caso em tela, a entrega do AR em 'mãos próprias'. A exigência da norma é no sentido de o Tribunal verificar se a correspondência foi entregue no endereço correto, residindo aqui a necessidade de certeza inequívoca. 
20. Não é outra a orientação da jurisprudência do TCU, conforme se verifica dos julgados a seguir transcritos:
'São válidas as comunicações processuais entregues, mediante carta registrada, no endereço correto do responsável, não havendo necessidade de que o recebimento seja feito por ele próprio.' (Acórdão 3648/2013-TCU-Segunda Câmara, Relator Min. José Jorge) ;
'É prescindível a entrega pessoal das comunicações pelo TCU, razão pela qual não há necessidade de que o aviso de recebimento seja assinado pelo próprio destinatário. Entregandose a correspondência no endereço correto do destinatário, presume-se o recebimento da citação.' (Acórdão 1019/2008-TCU-Plenário, Relator Min. Benjamin Zymler) ;
'As comunicações do TCU, inclusive as citações, deverão ser realizadas mediante Aviso de Recebimento - AR, via Empresa Brasileira de Correios e Telégrafos, bastando para sua validade que se demonstre que a correspondência foi entregue no endereço correto.' (Acórdão 1526/2007-TCU-Plenário, Relator Min. Aroldo Cedraz) .
21. A validade do critério de comunicação processual do TCU foi referendada pelo Supremo Tribunal Federal, nos termos do julgamento do MS-AgR 25.816/DF, por meio do qual se afirmou a desnecessidade da ciência pessoal do interessado, entendendo-se suficiente a comprovação da entrega do AR no endereço do destinatário:
'Ementa: Agravo Regimental. Mandado de segurança. Desnecessidade de intimação pessoal das decisões do Tribunal de Contas da União. Art. 179 do Regimento Interno do TCU. Intimação do ato impugnado por carta registrada, iniciado o prazo do art. 18 da Lei nº 1.533/51 da data constante do aviso de recebimento. Decadência reconhecida. Agravo improvido.
O envio de carta registrada com aviso de recebimento está expressamente enumerado entre os meios de comunicação de que dispõe o Tribunal de Contas da União para proceder às suas intimações.
O inciso II do art. 179 do Regimento Interno do TCU é claro ao exigir apenas a comprovação da entrega no endereço do destinatário, bastando o aviso de recebimento simples.' 
Da revelia do responsável José Manoel Correa Coelho
22. No caso vertente, a citação do responsável se deu em endereço proveniente da base de CPFs da Receita Federal, em sistema custodiado pelo TCU. A entrega do ofício citatório nesse endereço ficou comprovada, conforme item 11 da instrução. 
23. Nos processos do TCU, a revelia não leva à presunção de que seriam verdadeiras todas as imputações levantadas contra os responsáveis, diferentemente do que ocorre no processo civil, em que a revelia do réu opera a presunção da verdade dos fatos narrados pelo autor (Acórdão 1009/2018-TCU-Plenário, relator Ministro Bruno Dantas; 2369/2013 - TCU - Plenário, relator Ministro Benjamin Zymler e 2449/2013 - TCU - Plenário, relator Ministro Benjamin Zymler) . Dessa forma, a avaliação da responsabilidade do agente não pode prescindir da prova existente no processo ou para ele carreada. 
24. Ao não apresentar sua defesa, o responsável deixou de produzir prova da regular aplicação dos recursos sob sua responsabilidade, em afronta às normas que impõem aos gestores públicos a obrigação legal de, sempre que demandados pelos órgãos de controle, apresentar os documentos que demonstrem a correta utilização das verbas públicas, a exemplo do contido no art. 93 do Decreto-Lei 200/1967: 'Quem quer que utilize dinheiros públicos terá de justificar seu bom e regular emprego na conformidade das leis, regulamentos e normas emanadas das autoridades administrativas competentes.' 
25. Mesmo as alegações de defesa não sendo apresentadas, considerando o princípio da verdade real que rege esta Corte, procurou-se buscar, em manifestações do responsável na fase interna desta Tomada de Contas Especial, se havia algum argumento que pudesse ser aproveitado a seu favor. 
26. Os argumentos apresentados na fase interna (peça 19) não elidem as irregularidades apontadas, conforme já abordado no Relatório de TCE, sobretudo quanto à inexecução financeira do ajuste (peça 27, p. 4) .
27. Em se tratando de processo em que a parte interessada não se manifestou acerca das irregularidades imputadas, não há elementos para que se possa efetivamente aferir e reconhecer a ocorrência de boa-fé na conduta do responsável, podendo este Tribunal, desde logo, proferir o julgamento de mérito pela irregularidade das contas, conforme os termos dos §§ 2º e 6º do art. 202 do Regimento Interno do TCU. (Acórdão 2064/2011-TCU-Primeira Câmara (relator Ministro Ubiratan Aguiar) , 6.182/2011-TCU-1ª Câmara (relator Ministro-Substituto Weder de Oliveira) , 4.072/2010-TCU-1ª Câmara (relator Ministro Valmir Campelo) , 1.189/2009-TCU-1ª Câmara (relator Ministro-Substituto Marcos Bemquerer Costa) , 731/2008-TCU-Plenário (relator Ministro Aroldo Cedraz) .
28. Dessa forma, o responsável José Manoel Correa Coelho deve ser considerado revel, nos termos do art. 12, § 3º, da Lei 8.443/1992, devendo as contas serem julgadas irregulares, condenando-o ao débito apurado e aplicando-lhe a multa prevista no art. 57 da Lei 8.443/1992.
Prescrição da Pretensão Punitiva
29. Vale ressaltar que a pretensão punitiva do TCU, conforme Acórdão 1441/2016-TCU-Plenário, relator Ministro Benjamin Zymler, que uniformizou a jurisprudência acerca dessa questão, subordina-se ao prazo geral de prescrição indicado no art. 205 do Código Civil, que é de dez anos, contado da data de ocorrência da irregularidade sancionada, nos termos do art. 189 do Código Civil, sendo este prazo interrompido pelo ato que ordenar a citação, a audiência ou a oitiva do responsável.
30. No caso em exame, não ocorreu a prescrição, uma vez que a irregularidade sancionada ocorreu em 2/12/2016, vencimento do prazo para apresentação da prestação de contas, e o ato de ordenação da citação ocorreu em 4/8/2021 (peça 40) ."
4.	Com base no exame empreendido, a SecexTCE, em síntese, propõe ao Tribunal (peças 45, p. 6-8; 46 e 47) :  
4.1. considerar revel o Sr. José Manoel Correa Coelho, para todos os efeitos, dando-se prosseguimento ao processo, com fulcro no art. 12, § 3º, da Lei 8.443/1992;
4.2. julgar irregulares, nos termos dos arts. 1º, inciso I, 16, inciso III, alíneas b e c, 19 e 23, inciso III, da Lei 8.443/1992, as contas do Sr. José Manoel Correa Coelho, condenando-o ao pagamento das importâncias a seguir especificadas, atualizadas monetariamente e acrescidas dos juros de mora, calculadas a partir das datas discriminadas até a data da efetiva quitação do débito, fixando-lhe o prazo de quinze dias, para que comprove, perante o Tribunal, o recolhimento das referidas quantias ao Fundo Nacional de Desenvolvimento da Educação, nos termos do art. 23, inciso III, alínea a, da citada lei, c/c o art. 214, inciso III, alínea a, do Regimento Interno/TCU:  
	Data de ocorrência
	Valor histórico (R$) 

	9/12/2015
	643,94

	21/12/2015
	135,70

	29/12/2015
	114.031,39

	29/12/2015
	433,12

4.3. aplicar ao Sr. José Manoel Correa Coelho a multa prevista no art. 57 da Lei 8.443/1992; 
4.4. autorizar, desde logo, a cobrança judicial das dívidas, caso não atendida a notificação, na forma do disposto no art. 28, inciso II, da Lei 8.443/1992;
4.5. autorizar também, desde logo, se requerido, com fundamento no art. 26 da Lei 8.443/1992, c/c o art. 217, §§ 1º e 2º, do Regimento Interno/TCU, o parcelamento das dívidas em até 36 parcelas;
4.6. enviar cópia do Acórdão a ser prolatado:
4.6.1. à Procuradoria da República no Estado de São Paulo, nos termos do § 3º do art. 16 da Lei 8.443/1992, c/c o § 7º do art. 209 do Regimento Interno/TCU, para adoção das medidas cabíveis; 
4.6.2. ao Fundo Nacional de Desenvolvimento da Educação e ao responsável, para ciência.
5.	O Ministério Público junto ao TCU, representado pela Procuradora-Geral Cristina Machado da Costa e Silva, posicionou-se nos seguintes moldes (peça 48) :
"Esta representante do Ministério Público, a despeito de divergir da análise oferecida pela Unidade Técnica no tocante à prescrição, baseada no entendimento do Acórdão 1441/2016-TCU-Plenário, manifesta-se de acordo com o encaminhamento proposto às peças 45 a 47, uma vez que o histórico dos autos evidencia a não ocorrência da prescrição à luz da Lei n.º 9.873/1999, dada a existência de atos processuais interruptivos do prazo geral de cinco anos e intercorrente de três anos, nos termos do art. 1.º, caput e § 1.º, da aludida lei."
	É o Relatório.

não há.

Procuradora-Geral Cristina Machado da Costa e Silva.

TOMADA DE CONTAS ESPECIAL. RECURSOS DO FUNDO NACIONAL DE DESENVOLVIMENTO DA EDUCAÇÃO - FNDE REPASSADOS A MUNICÍPIO PARA EXECUÇÃO DAS AÇÕES DO PROGRAMA NACIONAL DE INCLUSÃO DE JOVENS - PROJOVEM URBANO. NÃO COMPROVAÇÃO DA CORRETA APLICAÇÃO DOS RECURSOS PÚBLICOS. TRANSFERÊNCIA DE RECURSOS DA CONTA ESPECÍFICA DO PROGRAMA, SEM INDICAÇÃO DA DESPESA CUSTEADA. CITAÇÃO. REVELIA. CONTAS IRREGULARES. DÉBITO E MULTA PROPORCIONAL AO DANO CAUSADO AO ERÁRIO.

TOMADA DE CONTAS ESPECIAL (TCE)

Secretaria de Controle Externo de Tomada de Contas Especial - SecexTCE.

Em exame a Tomada de Contas Especial instaurada pelo Fundo Nacional de Desenvolvimento da Educação - FNDE, tendo como responsável o Sr. José Manoel Correa Coelho, Prefeito do Município de Tatuí/SP, no período de 2013-2016, em face da não comprovação da regular aplicação dos recursos transferidos pelo FNDE, no montante de R$ 113.205,60, ao referido ente municipal, no âmbito do Programa Nacional de Inclusão de Jovens - Projovem Urbano, no exercício de 2015. 
2.	A Secretaria de Gestão de Processos - Seproc, com base na instrução da Secretaria de Controle Externo de Tomada de Contas Especial - SecexTCE (peças 38 e 39) , promoveu a citação do Sr. José Manoel Correa Coelho para que apresentasse alegações de defesa sobre a falta de comprovação da correta aplicação dos recursos nas ações do Projovem Urbano, tendo em vista as transferências on line de recursos da conta corrente específica do aludido programa em favor do Município de Tatuí/SP, sem qualquer correspondência com as despesas constantes da Relação de Pagamentos (peças 42 e 43) . 
3.	Transcorrido o prazo para a apresentação das alegações de defesa e havendo o responsável optado pela revelia, a SecexTCE e o Ministério Público/TCU se manifestaram pela irregularidade das contas do Sr. José Manoel Correa Coelho, com a imposição do débito apurado nos autos e a aplicação da multa proporcional ao dano causado ao erário, eis que tanto a unidade técnica, com fulcro no Acórdão 1441/2016-TCU-Plenário (relator Benjamin Zymler) , como o Parquet, com fundamento na Lei 9.873/1999,  concluíram,  pela inocorrência da prescrição da pretensão punitiva do TCU, ainda que embasados em referenciais distintos.  
4.	Acolho, desde logo, os pareceres uniformes exarados nos autos, quanto ao mérito das contas do ex-prefeito e quanto à imposição do débito calculado e da multa prevista no art. 57 da Lei 8.443/1992. 
5.	Conforme os extratos bancários da conta específica do Projovem Urbano (conta corrente 000025872-5, agência 6505-6, Banco do Brasil S/A, peça 14) , verifica-se que o montante repassado pelo FNDE teve aplicação no mercado financeiro ("BB Fix") , e, no mês de dezembro/2015, foram realizadas transferências on line de recursos a favor da "Prefeitura Municipal de Tatuí", no total de R$ 115.244,15.
6.	Houve três transferências on line da conta do Projovem Urbano para a conta corrente 000130013-X, agência 6505-6, Banco do Brasil S/A, de titularidade da "Prefeitura Municipal de Tatuí", e cada uma contemplou os valores de R$ 643,94 (9/12/2015) , R$ 135,70 (21/12/2015) e R$ 114.031,39 (29/12/2015) (peça 14) . Efetuou-se ainda uma transferência on line, no dia 29/12/2015, de R$ 433,12, da aludida conta do Projovem Urbano para a conta corrente 000028652-4, cujo titular beneficiário também é a "Prefeitura Municipal de Tatuí".
7.	Não há correspondência entre esses valores transferidos da conta corrente do Projovem Urbano para as contas da "Prefeitura Municipal de Tatuí" e as despesas lançadas na Relação de Pagamentos do Sistema de Gestão de Prestação de Contas - SGPC do Contas On Line do FNDE (peça 10) . Nem mesmo os lançamentos do dia 29/12/2015, que têm como ente favorecido a "Prefeitura Municipal de Tatuí", permitem identificar algum elo com os valores transferidos (peça 10, p. 3 e 4, números de ordem constante da primeira coluna das tabelas: 69, 70, 71, 74-77) .
8.	A operação de transferência on line em favor da conta da "Prefeitura Municipal de Tatuí" não identifica quais despesas estariam sendo pagas ao Município. Os montantes transferidos no mês de dezembro de 2015 às duas contas correntes da "Prefeitura Municipal de Tatuí" não correspondem aos valores das despesas indicadas na Relação de Pagamentos. 
9.	Em decorrência da falta de documentação que demonstre as despesas custeadas com os recursos repassados para a conta da "Prefeitura Municipal de Tatuí", há dificuldades para se afirmar, com razoável certeza, alguma conexão entre os valores transferidos ao ente municipal e a execução das ações do aludido programa federal. A rastreabilidade dos recursos do FNDE ficou evidenciada até a transferência on line para a conta da Prefeitura Municipal de Tatuí, a partir daí não consta dos autos o paradeiro dos recursos vinculados ao Projovem Urbano/2015.
10.	A Resolução/CD/FNDE 8/2014, que estabeleceu os critérios e as normas para a transferência automática de recursos financeiros ao Distrito Federal, aos estados e aos municípios para o desenvolvimento do Projovem Urbano, assim dispôs sobre a movimentação dos recursos: 
	"Art. 10. Os recursos financeiros de que trata esta Resolução serão creditados, mantidos e geridos em conta corrente específica do programa, aberta pelo FNDE em agência do Banco do Brasil S/A indicada pelo EEx [ente executor].
	(...) 
	§2º Os recursos da conta corrente específica deverão ser destinados somente ao pagamento de despesas previstas nesta resolução e indicadas no Plano de Implementação, bem como para aplicação financeira."
11.	Assim e considerando que o responsável revel não aproveitou a oportunidade de defesa para trazer aos autos qualquer elemento de prova capaz de evidenciar o vínculo entre os recursos liberados e as despesas incorridas na execução das ações do Projovem Urbano, sobressai dos autos a irregularidade na gestão dos recursos que lhe foram confiados. 
12.	Importa registrar ainda que o Sr. José Manoel Correa Coelho, na condição ex-gestor de recursos públicos oriundos do Projovem Urbano, no exercício de 2015, tem a obrigação constitucional e legal de demonstrar a regularidade no emprego do dinheiro federal recebido para a execução das ações do aludido programa federal (arts. 70, parágrafo único, da Constituição Federal, 93 do Decreto-lei 200/1967 e 66 do Decreto 93.872/1986) .
13.	Portanto, como mencionei anteriormente, cabe julgar irregulares as contas do responsável, Sr. José Manoel Correa Coelho, com débito e multa, de acordo com os pareceres exarados nos autos.
14.	 Destaco, ainda, na mesma linha adotada pela unidade instrutiva, não haver óbice ao sancionamento, com base no entendimento fixado por meio do vigente Acórdão 1441/2016-TCU-Plenário (relator Ministro Benjamin Zymler e redator Ministro Walton Alencar Rodrigues) , eis que a data final para a apresentação da prestação de contas era o dia 02/12/2016 (p. 27, p. 1) e o despacho ordinatório da citação foi exarado em 04/08/2021 (peça 40) , ou seja, em interregno menor que o prazo decenal fixado naquele decisum. 
15.	Por fim, deixo de discorrer sobre a aplicação da prescrição da pretensão punitiva do TCU com base na Lei 9.873/1999, defendida pela representante do Ministério Público de Contas, primeiro porque as disposições do Acórdão 1441/2016-TCU-Plenário continuam vigentes, e segundo porque, ainda que aplicadas as regras da prescrição quinquenal a que alude a referida Lei 9.873/1999, não haveria a incidência da prescrição da pretensão sancionatória no presente caso.
16.	Assim, são unânimes os pareceres da unidade técnica e do Parquet quanto à aplicação da multa prevista no art. 57 da Lei 8.443/1992 ao responsável. 
	Ante o exposto, manifesto-me por que seja adotado o Acórdão que ora submeto a este Colegiado. 
T.C.U., Sala das Sessões, em 5 de abril de 2022.  
MARCOS BEMQUERER COSTA
Relator